最高法院刑事判決　　　　　　　　　　　　　　　　九十一年度台上字第六二四號
　　上訴人　台灣高等法院高雄分院檢察署檢察官
　　被　告　甲○○冒名林達經.
右上訴人因被告妨害國幣案件，不服台灣高等法院高雄分院中華民國九十年五月二十
九日第二審更審判決（九十年度上更(一)字第五六號，起訴案號：台灣高雄地方法院檢
察署八十七年度偵字第一三○六○號），提起上訴，本院判決如左：
    主  文
原判決撤銷，發回台灣高等法院高雄分院。
　　理  由
本件原判決以檢察官公訴意旨略稱：被告林達經（甲○○冒用林達經名義應訊）及第
一審被告林財庫、張家禎、黃陳育睿、陳紀孝、張健俊（均經判決確定）、與葉富田
共同基於意圖供行使之用而偽造幣券之犯意聯絡，由張家禎、黃陳育睿、林財庫於民
國八十六年九月間某日，在高雄縣澄清湖附近張家禎租屋處，謀議偽造新台幣牟利，
由林財庫負責偽造工作，其餘相關之印刷機具、紙張、模版等所需資金，由張家禎出
資。同年十月間某日在台中巿台中路某泡沫紅茶店，張家禎偕同陳紀孝與林財庫、黃
陳育睿繼續討論偽造新台幣事宜；張家禎並由黃陳育睿轉交部分資金新台幣（下同）
六十萬元予林財庫，林財庫則出示一張偽造之幣券予張家禎觀看。嗣後張家禎先後交
付二次三十萬元、一次十萬元予黃陳育睿，由其轉交林財庫，並由黃陳育睿簽下一百
二十萬元、十萬元之本票各一紙交張家禎收執為憑。八十七年農曆年前某日在台中市
汲泉坊泡沫紅茶店旁某紅茶店，張家禎、陳紀孝、林財庫、黃陳育睿共同謀議印製數
量及朋分事宜，因林財庫表示可偽造偽鈔三億元，張家禎乃提議由張家禎、林財庫、
黃陳育睿各朋分一億元。林財庫即以資金中二十萬元，委請住居新竹綽號「白老鼠」
之不詳姓名年籍者，偽製新台幣千元券ＰＳ模版二十七塊（鋅版）。嗣於同年五月下
旬起至同年六月二日止，由林財庫、葉富田、綽號「阿文」者等人在台中縣太平巿太
平路下巷八號之一林財庫住處即「聖興印刷廠」共同偽造新台幣千元券，並由張健
俊在印刷廠外林財庫所有廂型車內負責把風，林達經（即甲○○）擔任負責載運紙幣
及機具。同年六月六日凌晨一時許，林財庫、林達經（即甲○○）、張健俊三人在上
址為法務部調查局高雄市調查處（下稱高雄市調查處）人員查獲，扣押偽造之新台幣
千元券七萬六千五百五十張（即七千六百五十五萬元）及印刷機具一台，並於林達經
（即甲○○）身上查獲偽造新台幣千元券一紙；再於同日凌晨一時五十分許，在台中
巿南區○○○路一二五一號騎樓前牌照ＭＦ｜三二五七號廂型車內查扣上開二十七塊
ＰＳ模版、偽造之新台幣千元券半成品一袋。高雄巿調查處於同年月九日向檢察官申
請拘票，分別拘提張家禎、陳紀孝、黃陳育睿，並查扣黃陳育睿所簽發之本票五紙。
因認被告甲○○涉犯妨害國幣懲治條例第三條第一項之偽造幣券罪嫌等情。惟經審理
結果，認為不能證明被告犯罪，乃維持第一審諭知被告無罪之判決，駁回檢察官在第
二審之上訴。固非無見。
惟查：(一)、審理事實之法院對於被告有利及不利之證據，應一律注意，詳為調查，綜
合全案證據資料，本於經驗法則以定其取捨，並將取捨證據及得心證之理由於判決內
詳為說明。故證據雖已調查，而尚有其他部分並未調查，仍難遽為被告有利或不利之
認定。本件同案被告張健俊於高雄市調查處陳稱：「林達經只在偽鈔製作過程中，至
現場幾次，至於貨主是否為林達經我並不清楚」（見八十七年度偵字第一三○六○號
卷八十七年六月六日調查筆錄第十頁）。而載運上開偽鈔證物又是由被告甲○○所囑
託；而調查局人員於八十七年六月六日凌晨一時許，在林財庫住所查獲偽造之新台幣
千元券七萬六千五百五十張（即七千六百五十五萬元）時，被告與林財庫、張健俊三
人在場，並於被告身上查獲偽造新台幣千元券一紙。按偽造新台幣係何等重罪，偽造
者通常均在隱密處偽造，非參與者鮮能接近，被告是否參與偽造，自有查明之必要，
原判決對於上揭不利被告之證據，未說明何以不足採之理由，自有調查未盡及理由不
備之違背法令。(二)、刑法第一百九十六條第一項之意圖供行使之用而收集偽造、變造
之通用貨幣、紙幣、銀行券罪，所謂收集，係指收買受贈互換等一切行為，在收取以
前，即有行使之犯罪意思者而言，苟以意圖供行使之意思而收集，縱僅一次收取，亦
即成立該項收集罪名。被告於高雄市調查處供稱：「該張偽鈔係於貴處人員搜索林財
庫住所之前，林財庫拿給我看的印製品，我隨即於看完後收於我的皮夾之中」「他（
林財庫）確實有請我尋找購買偽鈔者，我向其表示沒有把握能找到好的客戶，遂將該
張偽鈔收於皮夾中」（見八十七年度偵字第一三○六○號影印卷），同案被告林財庫
亦供述：「我在（八十七年）六月五日晚間因為林達經說有路線可能可以代銷偽鈔，
所以我就送他一張千元偽鈔當作樣本」（見同上案卷），而檢察官於起訴書內亦載明
「嗣於八十七年六月六日林財庫、林達經、張健俊三人在林財庫上址為調查人員查獲
並扣押偽造之新台幣千元券約七千六百萬元及印刷機具一台，並於『林達經身上查獲
偽造新台幣千元券一紙』」。如果屬實，則被告所為是否成立前開收集偽造通用貨幣
罪名，饒堪研求。而起訴書應記載起訴事實及證據並所犯法條，刑事訴訟法第二百六
十四條第二項第二款定有明文，如起訴書已經記載被告身上查獲偽造通用貨幣，足以
表明起訴之範圍，縱疏漏記載其主觀意圖，仍不得謂犯罪事實並無記載。乃原判決對
此部分疏未調查，遽於理由三(六)內說明「至於在被告甲○○皮夾內所起獲之千元偽鈔
，係林財庫為探詢是否能代尋出售管道所交付，惟被告甲○○未置可否，只是笑笑而
已，即為調查員所查獲等情，亦據同案被告林財庫於原審（第一審）審理時證述無訛
，再佐以本件查扣之偽鈔千元券成品高達七萬六千五百五十張，而被告甲○○僅持有
一張，顯非事後分贓之行為」，或謂起訴書並未敘明被告有意圖供行使之用而收集，
非起訴效力所及，而就被告是否成立前開罪名，置而不論，自有調查未盡之違誤，前
經本院予以指摘，原判決未進一步斟酌，仍有未當。(三)、查共同被告林財庫於八十七
年六月六日供稱：「我在六月五日晚間，因為林達經有路線可能代銷偽鈔，所以送他
一張作為樣本，並叫林達經幫我將模板載至他處藏放，但林某卻叫楊安泰前來」，此
不利於被告之證言，何以不足採，原判決未說明其理由，亦有判決理由不備之可議。
以上或為檢察官上訴意旨所指摘，或為本院得依職權調查之事項，應認原判決仍有發
回更審之原因。
據上論結，應依刑事訴訟法第三百九十七條、第四百零一條，判決如主文。
中      華      民      國    九十一    年      一      月    三十一    日
                              最高法院刑事第十庭
                                  審判長法官  陳  炳  煌
                                        法官  陳  正  庸
                                        法官  韓  金  秀
                                        法官  吳  信  銘
                                        法官  徐  文  亮
      右正本證明與原本無異
                                              書  記  官
中      華      民      國    九十一    年      二      月      八      日
